【裁判字號】    90,上重訴,24
【裁判日期】    901108
【裁判案由】    殺人等
【裁判全文】
臺灣高等法院臺中分院刑事判決                      九十年度上重訴字第二四號
    上  訴  人  臺灣彰化地方法院檢察署檢察官
    上  訴  人
    即  被  告  戊○○
    選任辯護人  張慶宗
                張志新
    上  訴  人
    即  被  告  丁○○
    指定辯護人  本院公設辯護人  甲○○
右上訴人等因被告等殺人等案件，不服臺灣彰化地方法院九十年度重訴字第九號，中
華民國九十年六月二十二日第一審判決（起訴案號：臺灣彰化地方法院檢察署九十年
度偵字第四一九號），提起上訴，本院判決如左：
      主  文
上訴駁回。
      事  實
一、戊○○於民國（下同）九十年一月三日晚間八至九時間某時刻（確切時間無從查
    悉），駕駛牌照號碼Ａ六－０二六三號廂型自用小貨車載同丁○○，至彰化縣和
    美鎮○○路○段六三０巷一七六弄一七五號蔣添來經營之工廠處，因不明緣故與
    蔣添來發生爭執（究係何故爭執，因戊○○、丁○○供述情節與事證相違，無從
    採憑，而蔣添來已死亡，復無其他證據方法可資查悉真相）。戊○○、丁○○二
    人竟基於殺人之犯意聯絡與行為分擔，就地分持蔣添來工廠所用之圓鍬與鐵鎚各
    一支，聯手猛力擊打蔣添來之頭、臉部各一下，見蔣添來已無力反抗，乃將蔣添
    來拉上前開自用小貨車之後車廂內，擬載離現場，續行擊打加害，惟蔣添來被拉
    上車後，迅即奮力反抗，戊○○、丁○○於車上復分持圓鍬與鐵鎚對其頭、臉部
    各約擊打三下，蔣添來倉惶跳下車，因已無力逃逸閃躲，站立於工廠外庭院，戊
    ○○、丁○○仍不肯罷手，又分持圓鍬與鐵鎚接續擊打其頭部各三下，蔣添來接
    續多次被擊打後，頭、臉部受有右額部四公分乘一．五公分乘０．三公分裂傷，
    右顳部三．五公分乘０．五公分乘０．二公分裂傷，右耳輪一．五公分乘０．五
    公分擦傷，右頦部二公分乘五公分乘一公分、一公分乘三公分乘一公分裂傷合併
    頦骨多發性骨折，後頂骨部三公分乘０．五公分乘０．三公分、二．五公分乘一
    ．五公分乘０．五公分裂傷，鼻部三公分乘三公分擦傷合併鼻骨粉碎性骨折，上
    唇一公分乘三公分乘一公分裂傷，雙眼瞼充血等傷勢（身體其他部位嗣因拖拉亦
    造成多處擦傷及瘀血），嚴重受創後即不支倒地，呈無反應狀態（實際上尚未死
    亡。戊○○、丁○○見狀，認蔣添來已然死亡，惟恐犯行敗露，遂又基於將蔣添
    來屍體予以遺棄湮滅罪證之犯意聯絡與行為分擔，協力將蔣添來拖上後車廂內，
    並將車廂門關閉後，啟動油壓後廂蓋擋住車廂門，以防車廂門於行車途中鬆開，
    仍由戊○○駕駛附載丁○○往彰化縣溪湖鎮及二林鎮方向行駛，沿途尋覓適合之
    處所。其間，蔣添來於車廂內清醒後曾多次撥打門號0000000000號之
    行動電話向警方及其友人王萬生求救（自晚間九時十一分三十六秒迄十時八分五
    十秒止），但經警方極盡所能，均未能查悉其確實所在，而無從營救，蔣添來依
    警方指示擊破車廂玻璃，仍不得脫險，遂於車行途中，因受鈍器打擊傷，頭、臉
    部廣泛性骨折，引起肺血腫致呼吸困難窒息死亡（確切之死亡時間約在同日晚間
    十時八分五十秒以後）。嗣後，約於當晚十時十五分許，車行至彰化縣二林鎮○
    ○里○○○○路之舊濁水溪堤岸邊某農路內約二百公尺處，二人見四下無人，遂
    停車協力將蔣添來屍體抬往棄置於該農路旁之農田內種植蔬菜之田畦間，並褪去
    蔣添來之上衣連同外套、內衣計三件。事後，二人即駕乘該自用小貨車迅速離開
    ，途經彰化縣福興鄉○○村○○路○段七五五號附近某處，再停車清洗血漬，並
    將持以行兇之鐵鎚一把及蔣添來被害時穿著之內衣、上衣及外套各一件丟棄該處
    路旁之排水溝內，其後又將該自用小貨車駛至彰化縣芳苑鄉○○村○○路○○段
    三九六巷八號戊○○之舊宅前廣場放置，再同往丁○○住處藏匿。嗣經警循線追
    查，在蔣添來之工廠前地面發現血跡、染血輪胎痕及已折斷圓鍬柄，認案情重大
    ，又在戊○○前揭舊宅前發現前開自用小貨車輪胎染有血跡，後車廂有清洗痕跡
    ，另在駕駛座旁發現蔣添來之名片一張，判斷戊○○係犯罪嫌疑人，乃於同月四
    日下午八時四十分許，持臺灣彰化地方法院檢察署檢察官核發之搜索票至戊○○
    前揭舊宅前查扣上揭自用小貨車，戊○○聞悉警方在追查，知其犯行無法隱瞞，
    始於當日（四日）下午十至十一時許向警方投案；而尚未經偵查機關發覺係共犯
    嫌疑人之丁○○亦同時出面向警方自首其犯行，並接受裁判。再經警帶同戊○○
    前往棄屍地點尋獲蔣添來屍體，並至其住處取出作案時穿著之衣、褲各一件（另
    有蔣添來簽發之支票一紙）；又帶同丁○○至其在位於彰化縣芳苑鄉○○村○○
    路文津村芳草路一四０八號住處取出其作案時穿著之衣、褲各一件，並至彰化縣
    福興鄉○○村○○路○段七五五號前排水溝內，起獲行兇之鐵鎚一把及蔣添來被
    害時穿著之內衣、上衣及外套各一件。另行兇之圓鍬，則經警於彰化縣和美鎮○
    ○路○段六三０巷一七六弄一七五號蔣添來之工廠內尋獲查扣。
二、案經彰化縣警察局和美分局報請臺灣彰化地方法院檢察署檢察官偵查起訴。
      理  由
一、訊據上訴人即被告戊○○、丁○○固坦承有於九十年一月三日晚間八至九時間某
    時刻，在彰化縣和美鎮○○路○段六三０巷一七六弄一七五號被害人蔣添來（以
    下簡稱被害人）經營之工廠處，分持圓鍬及鐵鎚聯手擊打被害人，並共同將其移
    置於彰化縣二林鎮○○里○○○○路之舊濁水溪堤岸邊某農路內約二百公尺處之
    農田內之情事，惟矢口否認有殺人及遺棄屍體之犯行，一致辯稱：渠等係因遭被
    害人持鐵鎚及圓鍬丟擲，被害人並揚言欲置渠等於死，為自衛始撿拾鐵鎚、圓鍬
    還擊，並無將被害人打死之意思，事後，將被害人移至田間放置，係為使人發覺
    予以施救，並非遺棄屍體云云。惟查：被告二人於前開時、地，分持圓鍬及鐵鎚
    聯手接續多次擊打被害人，致使其頭、臉部受有右額部四公分乘一．五公分乘０
    ．三公分裂傷，右顳部三．五公分乘０．五公分乘０．二公分裂傷，右耳輪一．
    五公分乘０．五公分擦傷，右頦部二公分乘五公分乘一公分、一公分乘三公分乘
    一公分裂傷合併頦骨多發性骨折，後頂骨部三公分乘０．五公分乘０．三公分、
    二．五公分乘一．五公分乘０．五公分裂傷，鼻部三公分乘三公分擦傷合併鼻骨
    粉碎性骨折，上唇一公分乘三公分乘一公分裂傷，雙眼瞼充血等傷勢，未能救治
    ，約於被移置田間前數分鐘，因受鈍器打擊傷，頭、臉部廣泛性骨折，引起肺血
    腫致呼吸困難窒息死亡之事實，除迭據被告二人於警、偵訊、原審及本院調查、
    審理時自白在卷外，並經檢察官率同檢驗員相驗，且囑託中山醫學院病理科解剖
    鑑定確定在案，有臺灣彰化地方法院檢察署驗斷書、相驗屍體證明書、勘驗筆錄
    及中山醫學院病理科解剖鑑定報告等件存卷可按。再被告二人持以行兇之鐵鎚與
    圓鍬各一把（圓鍬之把柄已斷裂）、行兇時穿著之衣褲各一套（計四件）及被害
    人被害時所穿著之內衣、上衣及外套各一件，並經警方於案發後，帶同被告二人
    起出及由警逕自被害人工廠搜得，扣押在案可證。而上開經扣案之被告二人行兇
    時穿著之衣褲，雖已清洗，但尚有血跡陽性反應，且殘留於圓鍬上及被告戊○○
    小貨車後車廂內之血漬亦與被害人工廠地上遺留之血跡及血輪胎印痕之ＤＮＡ─
    ＳＴＲ型別相符等情，並經內政部警政署刑事警察局鑑驗屬實，有該局九十年二
    月七日九十刑醫字第五三０一號鑑驗書一份附卷可參（見九十年度偵字第四一九
    號偵查卷第九五頁至九八頁）。又經內政部警政署刑事警察局以Polygraph儀器
    依ZCT、SAT、ST諸法，就本案有無第三者參與（指共同計劃、教唆或幫助，或在
    場）一節，分別測試被告二人結果顯示，被告二人答稱：除被告戊○○與丁○○
    外，無第三者參與或在場等語，並無不實反應，有卷附該局九十年四月四日刑鑑
    字第四七０二七號鑑驗通知書一份足憑（見同上偵查卷第一一四至一一五頁）。
    綜上事證情況，足見本案確係被告二人共同著手實施無訛。另據被告戊○○於八
    十九年一月五日警訊時供述：「：：：由我持圓鍬（筆錄載為『圓撬』），丁○
    ○持鐵鎚（筆錄載為『鐵錘』）開始毆打蔣添來的頭部，我是打擊頭部，而丁○
    ○則打他的後腦部，每人各打了一下，當時蔣添來對我們罵『幹你娘』，我與丁
    ○○又合力將他拉上我所駕駛之箱型貨車上後車箱內，我們亦上車再度分持圓鍬
    與鐵鎚重擊蔣添來頭部，每人約重擊了三下左右，蔣添來受到我們的攻擊後又逃
    下車，但並未進入工廠內，只在庭院外，當時他仍然站著，我與丁○○又分持圓
    鍬、鐵鎚各重擊一下，蔣添來才慢慢倒地，我們見他倒地後，才把他拖上後車箱
    內並由外上鎖，上鎖後由我開車載丁○○離開現場」等語；被告丁○○於同日警
    訊時供稱：「：：：之後，我是撿起地上的鐵鎚敲打蔣添來頭部，而戊○○是持
    圓鍬敲打其頭部，致使不支倒地」、「：：：是在和美鎮○○里○○路○段六三
    ０巷一七六弄一七五號內開始打起的，屋內共打了有一分鐘左右，屋外（誤植為
    『屋內』）打了近三分鐘許，我與戊○○都是持鐵鎚及圓鍬」等語，並揆之卷附
    臺灣彰化地方法院檢察署驗斷書及照片所示被害人所受之傷勢（見九十年度相字
    第一二號相驗卷第六至七頁、第三十頁、第四十九頁至五十頁），及被告戊○○
    持以行兇之圓鍬木柄已斷裂等情，顯見被告二人係持足以致人於死之兇器，朝毫
    無反擊能力之被害人頭部要害接續多次猛力重擊之事實，要屬無訛。衡其居心之
    狠毒與下手之殘忍，足認有殺人之故意至明。又被害人係受鈍器打擊傷，頭、臉
    部廣泛性骨折，引起肺血腫致呼吸困難窒息死亡之事實，已據檢察官率同檢驗員
    相驗，並囑託中山醫學院病理科解剖鑑定明確在案，已如前述，核認被害人之死
    亡，與被告等之擊打行為有相當因果關係至明。
二、被告二人雖另辯稱：渠等將被害人移置前開農田內，是要讓人發現後得以救治云
    云。惟參之被告丁○○於九十年一月四日警訊時已供承：「因當時我與戊○○都
    很害怕，根本沒有想到送醫急救」等語在卷，已見其等並無送醫救治之意思。且
    徵之社會事實與經驗，被告二人苟確無意置被害人於死，當無於屋內擊打被害人
    後，拉上車廂，見其反抗，復加以擊打，被害人逃下車後，又在庭院處予以擊打
    ，接續多次擊打被害人，直至被害人不支倒地始罷歇之理；又依被告二人供述渠
    等自被害人工廠將被害人載至前開棄屍地點之間，曾路經彰化縣溪湖鎮往鹿港鎮
    ○○○○道之一－員鹿路，苟渠等有意使路人發現被害人受傷情形，而加以送醫
    救治，自可將之置於該路邊，焉有反載離至數公里外之偏僻處所，並於一月間之
   嚴冬時季，將被害人所穿著之上衣連同內衣及外套計三件均褪除後，始移入菜田
    畦低窪有水處放置，而增加被害人遭灌溉水浸泡，及施救困難之理。是被告二人
    所辯，顯與事理、證據相違，委無足取。其有遺棄屍體之犯意甚明。又被害人於
    被告二人移置田裡前，已無生命現象一節，並經中山醫學院病理科解剖鑑定明確
    ，有前開鑑定報告可憑。則被告二人起意移置被害人時，雖未確知蔣添來是否已
    死亡，且當時被害人亦確尚未死亡，但揆之被告等始初係猛力擊打被害人頭、臉
    部後，即強拉上車欲載離現場，因被害人奮力反抗逃下車而不成，復接續擊打至
    被害人倒地無反應後，再拖上車載離現場，駛至偏僻之處所等情節，顯見被告等
    於載離被害人離開現場時，已有將被害人當屍體予以遺棄之犯意，其遺棄行為完
    成時，被害人亦已無生命現象成為屍體，自應成立遺棄屍體犯行無訛。綜上所述
    ，本案事證明確，被告等犯行均足以認定。
三、至被告戊○○、丁○○雖均辯稱於命案發生前二十日左右，被害人將支票（俗稱
    芭藥票）交予戊○○，以新臺幣（下同）五千元代為轉售，因無法賣出，於九十
    年一月三日，約被告丁○○前往蔣添來位於在彰化縣和美鎮○○路○段六三０巷
    一七六弄一七五號之工廠談判，欲將上揭支票交還之，引起被害人不悅，三人始
    發生口角等情。然查被害人蔣添來在被拖上自用小貨車後，尚未死亡，仍多次以
    門號0000000000號行動電話機向案外人王萬生及警方求救，被害人僅
    指稱「綁我的人有兩人，約廿幾歲，住在漢寶，問台一乙○○就知道了」等語，
    未能具體明被告二人之姓名及住居所之事實，有卷附彰化縣警察局鹿港分局頂
    番分駐所受理各類案件紀錄及被害人之通聯記錄表各一份（見九十年度偵字第四
    一九號偵查卷第十四、四十六頁）等可稽。顯可推知被害人與被告二人並非至為
    熟識，且不知被告二人之真正姓名或年籍資料無疑，則被害人於不知悉被告等真
    正姓名、年籍之情形，衡諸常情，豈會輕易將票面金額十三萬元交付代售？何況
    被害人生前債信尚稱良好，開戶後迄無退補票紀錄，有第一商業銀行彰化分行和
    美辦事處九十年二月十二日一和字第三０號函附卷可參（見九十年度偵字第四一
    九號偵查卷第八十二頁至八十四頁及本院第五十八頁）），按之常理，殊難推論
    被害人可能具名為發票人，開立票面金額為十三萬之支票，囑託不明姓名、年籍
    之人，僅以五千元顯不相當之價格代為轉售；況觀之該扣案之支票，發票日為八
    十八年十二月三十日，支票背面呈現經折疊污損之情形，即被告戊○○於本院調
    查中亦自承該支票拿到時，就已經爛爛的，則衡之社會交易常情，被告戊○○自
    己亦曾收受交易之支票，其焉有收取該將屆追索期限之破舊支票代為出售之可能
    ﹖故綜上各情，被告等辯詞，核與事理相違，不足採信。雖無從查悉雙方究因何
    緣故衝突，而未能憑斷被告等殺人之真正原因與動機，然此事實之不明，並不影
    響被告等殺人罪責之成立，附此敘明。
四、核被告等著手殺害被害人致死，並意圖湮滅罪證，而遺棄屍體之行為，係犯刑法
    第二百七十一條第一項之殺人罪及第二百四十七條第一項之遺棄屍體罪。其等間
    就上開所犯二罪有犯意聯絡與行為分擔，應論以共同正犯。被告等於殺死被害人
    後，意圖湮滅罪證，而遺棄屍體，係殺人之結果，被告等所犯上開二罪間，有方
    法結果之牽連關係，應依刑法第五十五條關於牽連犯之規定，從較重之殺人罪處
    斷（最高法院十八年上字第三五六號判例參照）。又查被告丁○○係在有偵查犯
    罪職權之機關或公務員發覺其為犯人前，主動出面向警方報明其為共犯而自首，
    業經訊明被告在卷，並有彰化縣警察局和美分局九十年五月十九日和警刑字第一
    八三九四號函在卷（見原審卷第三十六頁）可憑，其對於未發覺之罪自首而受裁
    判，應依刑法第六十二條前段之規定減輕其刑。至被告戊○○雖亦辯稱，其係於
    警方未發覺其犯罪且未尋獲被害人屍體前，主動自首接受裁判云云。惟經查本件
    係警方於九十年一月三日二十一時三十分許，接獲王萬生報案稱被害人遭不詳之
    人毆打，並挾持關在一部白色廂型車駛往不明地點，警方乃派員先往被害人前開
    工廠查看，發現地面有血跡，且行兇用之圓鍬柄已斷裂，研判案情重大，被害人
    可能非死即傷，嗣於翌（四）日上午，警方經民眾報稱發現可疑之自用小貨車，
    乃於同日十五時三十分許，前往彰化縣芳苑鄉○○村○○路○○段二九六巷八號
    被告戊○○舊宅（亦戊○○戶籍所在）前廣場勘查，發現被告戊○○平常所駕駛
    之Ａ六－０二六三號自用小貨車停放在該處，車輪胎染有血跡，並於後車廂發現
    清洗痕跡（仍滴水中），另於駕駛座旁發現被害人之名片一張，經追查該車使用
    人戊○○，得知於案發當日即未返家，查訪其家人亦不知去向而無法聯絡，因認
    被告戊○○涉有重嫌，即聲請核發搜索票查扣前開車輛，被告戊○○則迄同日二
    十二時至二十三時許，始經由其姊己○○聯絡姊夫丙○○帶同前往彰化縣警察局
    員林分局，再約同承辦之和美分局出面投案等情，有彰化縣警察局鹿港分局頂番
    派出所受理各類案件紀錄表（見前開偵卷第十四頁）、同警察局和美分局九十年
    五月十九日和警刑字第一八三九四號函（見原審卷第三十六頁）及該分局現場查
    證報告書（九十年聲字第二十四號卷第四頁）在卷可按，並經證人即承辦員警蔡
    志郎、黃建鵬及被告之姊己○○、姊夫丙○○於本院調查中證述明確（見本院卷
    第一０九頁以下），顯見被告戊○○係於警方將其列為傷害或殺人案件主要嫌疑
    人調查後，始出面投案，雖於其投案之時，被害人之屍體尚未被尋獲，亦不能論
    以自首。又本件卷附搜索扣押證明書雖載為扣案之自用小貨車，係在被告戊○○
    所經營之國盛工業社即同右鄉○○村○○路○段一八七號搜索查扣（見同上聲卷
    第十六頁），然訊之被告戊○○供稱該自用小貨車係放在同前路草二段三九六巷
    八號之舊宅前，核與證人蔡志郎、黃建鵬於本院，及證人即被告戊○○之鄰居許
    天助於警訊證述情節相符（見警卷第十四頁），並有照片（見警卷第二十二頁，
    顯示係舊式住宅前廣場）可稽，足見前開搜索扣押證明書關於此部分之記載，係
    因同日搜索前開二地點而誤植，附此明。原審法院因認被告等罪證明確，而適
    用刑法第二百七十一條第一項、第二百四十七條第一項、第二十八條、第五十五
    條，第三十七條第一項、第二項，第六十二條前段之規定，審酌被告等因不明緣
    故與被害人衝突，即分持圓鍬與鐵鎚接續多次重擊被害人頭、臉部，至血肉模糊
    ，面目全非之程度，且載離至偏僻處所，並於嚴冬時季，褪除被害人上身全部衣
    物後，始予以棄置，足見居心至為狠毒，手段極為兇殘，且犯後猶設詞飾卸，未
    見悔意，並無視被害人家屬因被害人死亡，精神及物質生活頓時失所依恃，心靈
    嚴重受創，自案發後迄未與被害者家屬達成和解，顯見其等惡性匪淺，自應從重
    量刑，方能收懲儆之效，並參酌被告二人之素行、犯罪之動機、行為時所受之刺
    激、犯罪之手段、所生危害、犯後之態度並其他犯罪情節等一切情狀，分別量處
    被告戊○○無期徒刑，丁○○有期徒刑十二年，以示懲儆。又以被告戊○○既經
    宣告無期徒刑，自應依刑法第三十七條第一項之規定，宣告褫奪公權終身；而被
    告丁○○依其犯罪之性質，認有褫奪公權之必要，併諭知褫奪公權十年，核其認
    事用法，均無不當，量刑亦堪稱允當，應予維持。臺灣彰化地方法院檢察署檢察
    官上訴意旨依被害人家屬之聲請，認原判決量刑過輕，被告等上訴意旨認量刑過
    重，並執陳詞，指摘原判決不當，均無理由，應予駁回。又公訴意旨雖載述：請
    對告丁○○量處有期徒刑二十年等語，惟按有期徒刑之期間，係在二月以上，十
    五年以下，倘未遇有法定加重其刑之事由，無從加至二十年，此稽之刑法第三十
    三條第三款之規定可明。經查：本案被告丁○○非但無任何法定加重其刑之事由
    ，尚且因符合自首要件，而有法定減輕其刑之事由，已如前述，則公訴意旨於被
    告丁○○無任何法定加重其刑事由之情形，請求量處有期刑徒二十年，於法自屬
    無據，併此敘明。
據上論斷，應依刑事訴訟法第三百六十八條，判決如主文。
本案經檢察官庚○○到庭執行職務。
中      華      民      國      九十     年      十一     月     八     日
                                    臺灣高等法院臺中分院刑事第六庭
                                          審判長法  官  李  文  雄
                                                法  官  陳  嘉  雄
                                         法  官  邱  顯  祥
右正本證明與原本無異。
得上訴。戊○○部分，並依職權送上訴。
如不服本判決應於收受送達後十日內向本院提出上訴書狀，其未敘述上訴之理由者並
得於提起上訴後十日內向本院補提理由書（均須按他造當事人之人數附繕本）。
                                                書記官  陳  桂  芬
中      華      民      國      九十     年      十一     月     八     日
                                                                        Ｉ


司法院資訊處製作；財團法人民間司法改革基金會備份。
